【裁判字號】    98,上更(一),132
【裁判日期】    980505
【裁判案由】    強盜
【裁判全文】
臺灣高等法院刑事判決             98年度上更(一)字第132號
上  訴  人  臺灣臺北地方法院檢察署檢察官
被      告  丙○○
                    現押在臺灣臺北看守所
指定辯護人  翁祖立律師
            林芳如律師
被      告  甲○○
                    現押在臺灣臺北看守所
選任辯護人  高奕驤律師
            林小燕律師
上列上訴人因被告等強盜案件，不服臺灣臺北地方法院96年度訴
字第1119、2032號，中華民國97年6月26日第一審判決（起訴案
號：臺灣臺北地方法院檢察署96年度偵字第12324號、第24830號
），本院判決後，經最高法院發回，本院判決如下：
    主  文
原判決關於丙○○、甲○○部分撤銷。
丙○○、甲○○共同犯強盜致人重傷罪，丙○○，累犯，處有
期徒刑玖年；甲○○處有期徒刑柒年陸月。
    事  實
一、丁○○（已經判處有期徒刑7年6月確定）原任職於「網腳網
    路新店市聯合店」（新店分店及總店均設於臺北縣新店市○○路○段145號），因認為其上司乙○○於工作上對其有所
    刁難而心有不滿，亟思教訓乙○○以洩憤，又知悉乙○○於
    每日凌晨1時許起，均至「網腳網路連鎖店」臺北縣中和市
    、新店市等分店收取當日營收之現金，且將現金置放於所騎
    乘之機車置物箱內，乃將上情告知其友人戊○○（已經判處
    有期徒刑8年確定）、丙○○。而戊○○亦因甫發生車禍，
    需要鉅額修車款而向丁○○借錢，三人遂共謀教訓乙○○並
    利用機會強取乙○○所收取之現金。民國96年4月29日晚間
    ，丁○○、戊○○決定於當晚採取行動，乃由戊○○打電話
    邀集丙○○（曾犯竊盜罪，經本院於民國95年10月4日判處
    有期徒刑2月，於同年12月28日易科罰金執行完畢，構成累
    犯）至景美夜市旁之加油站見面，適巧甲○○於當日晚間亦
    邀丙○○同至景美逛夜市，乃與丙○○相偕赴該加油站與已
    在加油站等候之戊○○共同等候丁○○，並於知悉戊○○之
    計畫後亦同意參與。丙○○在等待丁○○來到加油站前，即
    就近於景美夜市裡，以新台幣（下同）每把319元之代價購
    買外附尼龍刀套，客觀上對人之生命、身體、安全得以構成
    危害，可供兇器使用之開山刀2把（未扣案），另於其所有
    停放於景美夜市附近之機車內，取出丙○○自有之客觀上對
    人之生命、身體、安全得以構成危害，可供兇器使用之鐵質
    空心甩棍1支（未扣案），並將上開開山刀、甩棍等兇器均
    攜帶至戊○○所駕駛之自用小客車上，且將其中一把開山刀
    置於駕駛座之手煞車旁，另一把開山刀則併甩棍放置於後座
    。戊○○、甲○○二人均明知開山刀、甩棍等物，於客觀上
    對人之生命、身體、安全得以構成危害，堪供兇器使用，且
    丙○○放置於車上之目的即係供強盜時使用，卻均予以默許
    之。嗣後因丁○○亦來到加油站與戊○○、丙○○、甲○○
    會合，4人即共同基於意圖為自己不法所有之犯意聯絡（丁○○對於攜帶兇器部分不知情），謀議強盜行動計畫與工作
    分擔，約定由丁○○翌日（即96年4月30日）凌晨2時許，先
    前往「網腳網路新店市聯合店」觀察乙○○之行止，戊○○
    則駕駛自用小客車搭載丙○○、甲○○在店外路邊埋伏守候
    ，俟乙○○收取現金離店時，由戊○○、丙○○、甲○○3
    人負責教訓乙○○並取走其機車內之財物。謀議既定，4人
    乃分頭出發，由戊○○依原訂計畫駕駛自用小客車載丙○○
    、甲○○在「網腳網路新店市○○○○○路邊等候，丁○○
    則駕駛自用小客車前往「網腳網路新店市聯合店」，並與在
    外之戊○○、丙○○、甲○○3人保持聯絡。迄同日凌晨3時
    許，乙○○收取現金後，步出「網腳網路新店市聯合店」並
    騎乘其所有之車號A2G-233號機車準備離去，此時丁○○即
    通知戊○○，戊○○則迅速駕駛該自用小客車向前擋住乙○○去路，並依丙○○、甲○○、戊○○之順序魚貫下車，渠
    等雖認為持開山刀朝人戴有安全帽之頭部供擊施暴，不致使
    人受傷、或受重傷，惟客觀上仍可預見，揮打時刀套可能甩
    脫或繃裂使刀刃外露，及受攻擊者可能因閃躲、抵禦，造成
    肢體遭上述兇器不慎砍傷或造成機能嚴重減損之重大傷害，
    惟因急於施暴使乙○○就範，及乙○○卒遭攻擊瞬間反射之
    抵禦動過於迅速，疏未及注意及此，致丙○○持包覆有尼龍
    刀套之開山刀逕向乙○○頭部戴有安全帽部位揮砍時，外覆
    之尼龍刀套甩拖或繃裂，致使刀刃外露不慎砍中乙○○抵檔
    時抬高之左、右手臂及左掌；甲○○則以甩棍攻擊乙○○安
    全帽，並用腳踹乙○○之腹部，因此造成乙○○受有雙側前
    臂及左手掌深度裂傷，合併重度肌肉斷裂損傷，右手尺骨併
    有開放性、粉碎性骨折及神經損傷，而因此造成右手腕、右
    手掌指整體運用機能嚴重減損之重大傷害。戊○○、丙○○
    、甲○○3人因乙○○已受重傷致不能抗拒之程度，為取得
    機車置物箱內之款項，即由甲○○強行騎走乙○○所有之
    A2G-233號機車駛離現場，戊○○亦駕駛自用小客車載丙○○，沿北新路方向逃逸。嗣丙○○與甲○○電話聯絡，知悉
    甲○○已騎乘機車至臺北縣新店市○○路○段121巷內停車
    ，乃由戊○○駕駛自用小客車至臺北縣新店市○○路麥當勞
    速食店，讓丙○○下車至該巷內與甲○○會合，並由甲○○
    將A2G- 233號機車棄置於巷內，且在乙○○所有之機車置物
    箱內取出當日已收取之營收現金新台幣13萬7千元（業經乙○○集中放置於一接近透明之塑膠袋內）強盜得手，二人共
    搭計程車至臺北縣新店市碧潭捷運站與戊○○碰面，再由戊○○載丙○○、甲○○返回戊○○位於臺北縣新店市○○路
    住處附近之停車場，並由戊○○通知丁○○前來會合。即由
    丁○○指示戊○○於上開贓款中取出2萬元交付甲○○、丙○○，由甲○○、丙○○各分得1萬元，餘由歸由丁○○、
    陳學樟所有。嗣為警循線於96年5月4日下午查獲丁○○、丙○○，並分別於丁○○住處起出花用後剩餘之贓款1500元、
    丙○○住處起出花用後剩餘之贓款9600元，再循線查獲戊○○、甲○○，始揭上情。
二、案經乙○○訴由臺北縣政府警察局新店分局報告臺灣臺北地
    方法院檢察署檢察官偵查起訴。
    理  由
壹、程序方面：
一、按「被告以外之人於審判外之言詞或書面陳述，除法律有規
    定者外，不得作為證據」，刑事訴訟法第159第1項定有明文
    ，此即學理上所稱「傳聞證據排除法則」。而依上開法律規
    定，傳聞證據原則上固無證據能力，但如法律別有規定者，
    即例外認有證據能力。又被告以外之人於審判外之陳述，雖
    不符同法第159條之1至第159條之4之規定，但經當事人於審
    判程序同意作為證據，法院審酌該言詞陳述或書面陳述作成
    時之情況，認為適當者，亦得為證據。當事人、代理人或辯
    護人於法院調查證據時，知有第159條第1項不得為證據之情
    形，而未於言詞辯論終結前聲明異議者，視為有前項之同意
    ，此則據同法第159條之5規定甚明。經查，本判決後開所引
    用告訴人、證人陳弘亮、同案被告丁○○、戊○○警訊之陳
    述，雖屬傳聞證據，惟被告及其辯護人以及公訴檢察官雖知
    上開證據資料為傳聞證據，但於本院準備程序同意作為證據
    ，復未於審判期日中表示無意見而不予爭執，且迄至言詞辯
    論終結前亦未再聲明異議，本院審酌上開證據資料製作時之
    情況，尚查無違法不當及證明力明顯過低之瑕疵，亦認為以
    之作為證據應屬適當，故揆諸前開法律規定與說明，爰逕依
    刑事訴訟法第159條之5之規定，認前揭證據資料均例外有證
    據能力。
二、又按被告以外之人於檢察事務官、司法警察官或司法警察調
    查中所為之陳述，與審判中不符時，其先前之陳述具有較可
    信之特別情況，且為證明犯罪事實存否所必要者，得為證據
    。刑事訴訟法第159條之2定有明文，其所謂「具有較可信之
    特別情況」（即學理上所稱之「特信性」），係指其陳述係
    在特可信為真實之情況下所為者而言，係屬傳聞証據例外取
    得証據能力之特別要件，經查，證人即共同被告丙○○於96
    年5月5日警訊時，被告戊○○、甲○○尚未到案，自受來自
    被告戊○○、甲○○之人情壓力，再參以其與被告戊○○、
    甲○○等人並無仇隙，其是否供出被告戊○○、甲○○等人
    對其尚無可能獲得審判上之任何利益，於斯情況下，證人丙○○於警訊中當無刻意攀誣之情，而具有可信之特別情況，
    況證人丙○○於原審審理中亦未就該警訊時有何非任意性之
    抗辯，是在其警訊任意性受保障下，證人丙○○於原審審理
    翻異前詞，而其於警訊中之供述，復為証明犯罪事實存否所
    必要，自得為証據，合先敘明。
貳、實體方面：
一、訊據被告丙○○、甲○○對於與同案被告丁○○、戊○○共
    謀教訓告訴人乙○○，嗣被告丙○○、甲○○及同案被告戊○○於事實欄所載時、地，由被告丙○○持開山刀、被告甲○○則持甩棍施暴於告訴人，再由甲○○將告訴人機車騎走
    ，取出內置物品，及事後被告2人各分得1萬元之事實，均直
    承不諱，惟均矢口否認有強盜犯行，被告丙○○亦辯稱：伊
    不知道告訴人機車有錢，被告甲○○指稱是伊要他騎走機車
    並不實在，伊並沒有叫被告甲○○去騎機車。後來雖經甲○○交付1萬元，但以為是打人的紅包，並非分贓云云；被告
    甲○○則以：伊與告訴人間並無仇怨，只是臨時接到被告丙○○電話而前往教訓告訴人，純粹基於朋友關係才前往。丙○○曾詢問是否要持刀，遭其明白拒絕，丙○○是唯一砍傷
    告訴人之人，伊僅持甩棍及以腳踢告訴人，既未有持刀，亦
    無致人受重傷的犯意，告訴人所受重傷，應與伊無關；另騎
    走機車是因為丙○○叫他騎走，且情急下又聽到警車聲音才
    騎走，至取出機車內財物是因為戊○○曾告知要取回其物品
    ，伊並不知悉告訴人當天行程是收營業現金，所以伊主觀上
    只是認為替戊○○拿取回自己的東西，並沒有不法所有之意
    圖等語置辯。
二、查被告丙○○、甲○○與同案被告丁○○4人於本件行為發
    生前，先在景美夜市之加油站見面並共謀教訓告訴人，嗣後
    由被告丙○○、甲○○及同案被告戊○○3人在「網腳網路
    新店市聯合店」店門前，以自用小客車擋住告訴人去路，再
    下車由被告丙○○持用開山刀、被告甲○○使用甩棍攻擊告
    訴人乙○○，且利用告訴人受有事實欄所載重傷不能抗拒之
    際，由被告甲○○騎走告訴人之機車，至北新路附近之僻靜
    巷內，取出機車內之財物等情，業據告訴人乙○○於警詢、
    偵查及審理中指訴歷歷，被告丙○○、甲○○亦均對該部分
    之事實供承不諱，復有搜索扣押筆錄、扣押物品目錄表、自
    願受搜索同意書各2紙、監視器翻拍照片12張及天主教耕莘
    醫院96年4月30日、5月9日診斷證明書2張等附卷可稽，此部
    分之事實足堪認定。而被告丙○○、甲○○雖均辯稱目的在
    教訓告訴人，並無強盜財物之故意云云。惟查：
  (一)被告丙○○、甲○○等4人主觀上均有強盜之犯意：
    (1)被告甲○○於審理中已明確證稱，係被告丙○○於攻擊告
      訴人之現場，指示渠騎走告訴人機車，而事後曾取出機車
      內財物交付被告丙○○，再轉交同案被告戊○○等語。衡
      諸被告甲○○與丙○○、同案被告戊○○間本是朋友關係
      ，彼此間並無夙怨，自無故意栽誣被告丙○○、同案被告
      戊○○之理，況參諸被告甲○○於機車置物箱內取出之現
      金，亦確於事後交付被告丙○○收執，再由被告丙○○轉
      交同案被告戊○○，亦經被告丙○○於偵查、審理中供證
      屬實，復有警方於臺北縣新店市○○路○段121巷內監視
      器翻拍照片12張附卷可稽，自堪信被告甲○○上開證詞，
      應屬可信，且與事實相符。被告丙○○否認曾叫被告甲○○騎走機車，同案被告戊○○否認有交待被告甲○○取得
      機車置物箱財物云云，即均無可採。
    (2)又被告丙○○於第一次警訊中坦言：「因為戊○○（原名
      陳志豪）提議，稱乙○○所駕駛之機車內有一筆款項，所
      以要求甲○○將乙○○所騎乘之機車騎走，以便拿取車內
      財物」（見96偵字第12324號卷第11頁）；「我與丁○○
      是朋友，我從戊○○口中得知丁○○與乙○○有糾紛，戊○○因此約我及甲○○要給乙○○一個教訓；我是由戊○○口中得知乙○○是區店長，晚上會至各分店收取營業所
      得款項及該天收款所經路線‧‧取得乙○○之現金後全數
      交給戊○○，由戊○○開車載我及甲○○；丁○○則自己
      駕駛一台自用小客車，前往新店市○○路，由戊○○親手
      交付我及甲○○每人新台幣1萬元‧‧本件是戊○○提議
      要‧‧強盜乙○○之財物」等語（見96偵字第12324號卷
      第12頁）；而戊○○於警詢則供稱：「主謀是丁○○‧‧
      是丁○○叫我與丙○○、甲○○等人前往新店市○○路○
      段139巷‧‧乙○○的作息都是丁○○提供的」等語（見
      96偵字第12324號卷第53頁），綜上被告丙○○、同案被
      告戊○○之供述，足認被告丙○○、及同案被告戊○○、
      丁○○三人顯然均明知「乙○○所駕駛之機車內有一筆款
      項，所以要求甲○○將乙○○所騎乘之機車騎走，以便拿
      取車內財物」，從而，被告丙○○、同案被告戊○○及丁○○係出於不法所有之強盜意圖，於教訓告訴人之餘，兼
      欲取得機車置物箱內之財物之動機與目的，均昭然若揭，
      被告丙○○所辯當日目的僅在教訓告訴人，不知甲○○為
      何騎走告訴人機車云云，應係卸責之詞。
    (3)又依上開被告等供詞，本件應係以被告戊○○、丁○○2
      人為主謀，被告甲○○係臨時參與，於事前雖未必詳細知
      悉渠等之強盜意圖。然被告甲○○既全程參與在景美夜市
      與其他被告間之謀議，且實際參與在「網腳網路新店市聯
      合店」門前之強盜犯行，是被告甲○○僅係知悉之時機較
      其他三名被告稍晚，然就當日之行為係屬共同強盜犯行，
      顯然亦具有犯罪認識與行為分擔，此由被告甲○○供稱：
      當日會將機車駛離，因為被告丙○○叫他騎走，戊○○說
      要拿機車裡面的東西，伊騎機車之前，就知道戊○○要拿
      機車裡面的東西等語即可明瞭，可徵被告甲○○騎走告訴
      人機車之目的，意在取得置放在機車置物箱內之財物無訛
      。被告甲○○雖諉稱：伊以為機車內物品同案被告戊○○
      之物云云，然被告甲○○既自承其與戊○○、同案被告丁○○及丙○○有教訓告訴人之犯意連絡，前往案發地點係
      為教訓告訴人，準此，其等未經查看，如何預期所謂「戊○○之物品」當日必置放於告訴人所騎之機車內？抑且告
      訴人機車內若置有戊○○所有物，由戊○○逕自向告訴人
      索討即可，卻由被告丙○○、甲○○二人下車持械施暴方
      式手法取回？甚至於凌晨3時許夜深時分，於店門外埋伏2
      小時，再以突襲方式攻擊告訴人後取回？所為在在令人費
      解！綜上本案發生之時間、地點、所採用之強暴手法，被
      告甲○○均有足夠之分辨能力該行為顯屬非法，而仍執意
      為之，不僅對告訴人施暴，且於現場強行騎走告訴人之機
      車，擅取其內之財物，事後復分得贓款，顯係基於自己參
      與共同強盜犯罪之意思，殆毋庸疑。是被告甲○○上開所
      辯：誤以為該物應屬同案被告戊○○所有，無不法意圖云
      云，無非事後託詞，洵無足採。
  (二)本件被告丙○○、甲○○及同案被告戊○○有攜帶兇器、結
    夥三人強盜之行為；同案被告丁○○僅結夥三人強盜之行為
    ：
    (1)查被告丙○○於本件強盜行為前，在景美夜市裡購買開山
      刀2把，並提供自有之鐵質空心甩棍1支，並將開山刀、甩
      棍等兇器均攜帶至同案被告戊○○所駕駛之自用小客車上
      ，且將其中一把開山刀置於駕駛座之煞車旁，另一把開山
      刀併甩棍放置於後座。又上開置於駕駛座旁之開山刀與後
      座之甩棍，均已於嗣後供施強暴時使用等情，業據被告丙○○、甲○○供述屬實。是被告丙○○、甲○○與同案被
      告戊○○3人客觀上有攜帶兇器、結夥三人強盜之行為，
      事證明確。
    (2)至同案被告丁○○堅決否認知悉被告丙○○、甲○○等人
      使用兇器等情，參諸同案被告等所供亦無證據足證丁○○
      就此部分知情與參與，附此敘明。惟其然對本件前往現場
      實施強盜行為有含戊○○、丙○○、甲○○等3人之事實
      ，已有所知悉及謀議。且在場共同或參與分擔實施強盜行
      為之人，包括戊○○、丙○○、甲○○已達3人，而應成
      立結夥3人以上強盜罪時，則丁○○雖未在場參與實施，
      仍應成立結夥3人以上強盜行為之共同正犯（最高法院著
      有87年度台上字第35號判決、89年度台非字第92號判決亦
      旨參照），附此敘明。
  (三)被告丙○○、甲○○等4人於事後有共同分贓之事實：
    (1)查告訴人於96年4月30日遭被告強盜財物之金額為13萬7千
      元，業據「網腳網路新店市聯合店」襄理陳弘亮供述在卷
      ，有97年2月26日警訊筆錄1份及扣案之現金可稽，參諸告
      訴人於警訊、偵查中之指訴，該部分之金額自屬可信。
    (2)被告丙○○、甲○○於事發後各取得1萬元，餘由丁○○
      、戊○○處理乙情，亦據被告丙○○、甲○○二人於偵查
      、審理中供、證在卷，核其2人所供，互核相符，其2人確
      有取得各1萬元之贓款，堪信為真實。至被告丙○○雖諉
      稱：所得之1萬元以為係打人之紅包云云，顯係臨訟虛擬
      ，不足採信。
  (四)被告丙○○、甲○○遂行強盜行為所施之強暴手段，已造成
    告訴人受有「重傷」。查告訴人因本件被告丙○○持開山刀
    攻擊，受有雙側前臂及左手掌深度裂傷，合併重度肌肉斷裂
    損傷，右手尺骨併有開放性、粉碎性骨折及神經損傷等嚴重
    傷害，業據告訴人指訴歷歷，復有天主教耕莘醫院96年4 月
    30日診斷証明書1紙、照片2幀附卷可稽（參見96年偵字第
    12324號卷第70、71頁）。而依上開照片2幀顯示，告訴人之
    左右雙手，自手肘關節以下，遭被銳利之開山刀砍殺至血肉
    糢糊，且深可見骨。而告訴人受傷雖經診治並多次復健，惟
    其手部機能：「(1)右手握力達6KGW；左手握力達18KGW；(2)
    右手指夾力達1KGW；左手指夾力達2.5KGW；(3)右手腕與右手
    指關節活動度受限，可使用湯匙進食，但使用筷子困難，洗
    臉扭毛巾困難，開瓶蓋困難，多須靠左手協助進行」等情，
    亦有天主教耕莘醫院97年4月14日耕醫病歷字第0970000877
    號函可稽。而依上開數據，參酌國立高雄餐飲學院健康體能
    評估標準表與國立勞工安全衛生研究所有關健康體能評估標
    準資料所載，以服務業男性之一般標準以言，手部握力係以
    「平均42KGW-49.7KGW為中等，低於34.2KGW即屬很差」予以
    比較，告訴人之手部機能顯然已較通常人有嚴重減損之情形
    。又告訴人經原審當庭鑑認其受傷與復原情形，發現其手掌
    業形萎縮，手腕無法彎曲，右手指餘大姆指、食指尚可運用
    ，其餘3指均已無法彎曲，縱僅係繫鞋帶之簡單動作，亦賴
    他人協助，不能單獨完成，亦有原審97年5月14日審理筆錄
    可考，並當庭拍攝照片11幀在卷。而上開天主教耕莘醫院復
    健科主治醫師己○○嗣經原審傳喚到庭，就告訴人之復原情
    形為鑑定時，亦證稱：「告訴人完全復原已不可能，因復健
    已逾1年，治療情況已趨穩定，除非有醫學新知的突破，否
    則其手部己無法恢復本來的功能，復健的目的只是讓他維持
    目前的功能，不致退步，進步的的機率不大」等語，有原審
    97年5月15日審理筆錄可參，足認告訴人之復原機會，除非
    有醫學新知的突破，否則依現有之醫學技術，其恢復至正常
    人之機率業已甚低，甚至幾近於零。本院前審再向財團法人
    天主教耕莘醫院查詢告訴人手部傷害與復原情形，據函稱告
    訴人於97年3月21日後，未再回院門修，且後已一年手部功
    能恢復已達穩定，再進一步復原的可能性不大，非醫學新知
    有再突破。復根據97年3月21日門診追蹤，告訴人右手的功
    能以握力而言，可能只有原來的三成至二成之間（右手最大
    握力只有6公斤，左手有18公斤，用左手當告訴人的正常值
    的話，右手握力只恢復1/3。一般人右手握力遠大於左手，
    依此告訴人右手握力恢復低於原來的1/3），此有該院97 年
    9月12日耕醫病歷字第0970004133號函一紙在卷可參（見本
    院上訴卷第81頁），是綜合上述，告訴人之傷勢確實甚為嚴
    重，且已嚴重影響告訴人右手腕、及右掌指整體功能運用上
    ，縱使最基本之生活功能，諸如使用筷子、扭毛巾、開瓶蓋
    、繫鞋帶等簡單動作均已無法完成，機能嚴重減損，顯然已
    達刑法上受重傷之程度無疑。
  (五)被告戊○○、丙○○、甲○○3人應就「強盜致重傷」之加
    重結果負責：
    (1)查，本案係同案被告丁○○因細故對告訴人心生不滿，而
      邀集同案被告戊○○，被告丙○○及甲○○等人共同出手
      教訓告訴人，並強盜告訴人所有之財物，此外並無其他深
      仇大恨，尚難認其等於強盜之初，併有有使對方因此受到
      毀敗，或嚴重減損身體機能或不可回復之重傷害，或殺人
      之動機及故意。且告訴人於原審所證：下車的人就過來，
      先打我，有壹個從背後抽壹個黑黑、長長的東西往頭頂上
      砍，因為我當時戴安全帽，所以沒看清楚，‧‧他們砍了
      3 刀等語（見原審訴第111 9號卷二第236頁、第220頁）
      ，並當庭指出安全帽上3處刀痕等情（見原審卷二第216頁
      ）。衡諸一般市售之開山刀刃部分均呈光亮之金屬原色，
      尤以依被告丙○○所承購買開刀山之時間離案發當時不及
      一日，係屬新品，其刀刃之亮度應可清晰辨識，而告訴人
      前述所見者為黑黑、長長之物，適與被告丙○○所承其供
      擊告訴人時，未除去外覆尼龍刀套乙情相符，苟被告丙○○當時確有使告訴人受傷、重傷之意，甚或殺人之意，自
      無以包覆刀套之開山刀施暴可能，尤無朝覆戴安全帽之全
      身最佳防護部位之頭部攻擊之理！再佐以上述告訴人所受
      砍創，僅雙臂手肘關節以下計3處，與安全帽上之刀痕3處
      相吻，除此之外，其餘身體部位尚無被告等持開山刀、甩
      棍造成之傷勢，而其雙臂受創位置，亦與告訴人於警詢所
      指因抵檔造成等語（見偵字第24830號卷第35頁），核屬
      一致。足堪認定被告丙○○當時僅針對告訴人著有防護器
      具（安全帽）之頭部揮砍施暴意圖震懾告訴人，至進而制
      壓其抗拒無訛，主觀上應可排除有使告訴人受傷、重傷，
      甚或殺人之意明甚。再觀之告訴人上述傷勢，雖係刀刃鋒
      利面造成之砍創，惟被告丙○○所辯行兇時未除去外覆刀
      套乙節，可以信實，既如前述，可推認其持開山刀揮砍告
      訴人安全帽部位之瞬間，刀套以因此甩脫、或繃裂，致刀
      刃外露砍中告訴人雙臂，否則不致造成告訴人上開節砍創
      之除傷結果。檢察官於本院前審審理時，另指被告丙○○
      、甲○○係犯刑法第332條第2項第4款之強盜使人受重傷
      罪云云，依前所述，似屬誤會，併此說明。
    (2)按「加重結果犯，以行為人能預見其結果之發生為要件，
      所謂能預見乃指客觀情形而言，與主觀上有無預見之情形
      不同，若主觀上有預見，而結果之發生又不違背其本意時
      ，則屬故意範圍」；「共同正犯在犯意聯絡範圍內之行為
      ，應同負全部責任。惟加重結果犯，以行為人能預見其結
      果之發生為要件，所謂能預見乃指客觀情形而言，與主觀
      上有無預見之情形不同，若主觀上有預見，而結果之發生
      又不違背其本意時，則屬故意範圍；是以，加重結果犯對
      於加重結果之發生，並無主觀上之犯意可言。從而共同正
      犯中之一人所引起之加重結果，其他之人應否同負加重結
      果之全部刑責，端視其就此加重結果之發生，於客觀情形
      能否預見；而非以各共同正犯之間，主觀上對於加重結果
      之發生，有無犯意之聯絡為斷」，最高法院47年台上字第
      920號、91年台上字第50號判例及81年度台上字第4067 號
      判決均足資參照。揆諸上揭判例及判決意旨，本件被告丙○○、甲○○等4人，是否應就告訴人所受重傷害之結果
      負責，自應就行為當時客觀情形能否預見以為斷。
    (3)查被告等攔住告訴人去路後，即依被告丙○○、甲○○，
      及同案被告戊○○之順序魚貫下車，渠等雖認為持開山刀
      朝人戴有安全帽之頭部供擊施暴，不致使人受傷、或受重
      傷，主觀上可排除其等強盜之際併具傷害、重傷及殺人犯
      意，已據前述。惟客觀上仍可預見，揮打時開山刀外覆之
      尼龍刀套可能瞬間甩脫或繃裂使刀刃外露，及受攻擊者因
      閃躲、抵禦，造成肢體遭上述兇器不慎砍傷或造成機能嚴
      重減損之重大傷害，此為一般人客觀經驗上周知，被告等
      均為智慮成熟之成年人，對此應無法諉為不知，惟審究案
      發當時情境，被害人手臂受傷位置，應係抵禦時造成各情
      ，諒係被告丙○○急於使告訴人就範強取財物，及告訴人
      卒遭攻擊瞬間反射之抬臂抵禦動作迅速，致丙○○主觀上
      疏未注意及此，而所持包覆有尼龍刀套之開山刀，於揮砍
      瞬間適因外覆刀套甩脫或繃裂，致刀刃外露不慎砍中告訴
      人抵檔時抬高之左、右手臂，使告訴人受有事實欄所載之
      重傷害。從而，其等對於主觀上未預見之強盜行為造成重
      傷結果，客觀上既有預見可能性，依法難辭其責。至被告
      甲○○雖辯稱：未使用開山刀而選擇甩棍，然被告戊○○
      、甲○○2人既與被告丙○○共赴強盜現場且基於共同犯
      意下車實行強盜犯行，且被告丙○○就彼2人均知悉伊前
      往購買開山刀且持刀上車乙節，業於審理中指證歷歷，且
      被告丙○○購刀之目的即在施暴於告訴人，亦曾告知戊○○、甲○○二人，並經徵得彼二人之同意等情，亦據被告
      丙○○於審理中供稱：「我有告訴他們我要連著刀套打乙○○，他們表示好啊，教訓他而已」等語（參見原審97年
      2 月27日審理筆錄）。從而，被告甲○○對被告丙○○持
      用開山刀之目的即係供強盜行為使用，應有所悉，對該開
      山刀使用之結果極可能造成被害人受重傷，在客觀上亦非
      不能預見，卻未加阻止併默許被告丙○○持開山刀施暴於
      告訴人，故其對於被告丙○○在未卸除尼龍刀套下，造成
      告訴人受有重傷，自難諉稱無預見可能性，所辯委無足採
      。
  (六)綜上各述，被告丙○○、甲○○辯稱本件行為之目的僅在教
    訓告訴人，並無強盜財物之故意云云，均無足採。被告丙○○、甲○○與同案被告戊○○、丁○○等4人於主觀上均有
    強盜之犯意，客觀上有結夥強盜之行為，並有共同分贓之事
    實。至本件強盜行為已發生告訴人受「重傷」之結果，雖不
    在被告丙○○、甲○○原有之「強盜」故意認識之內，且於
    強盜之際，主觀上亦疏未預見，惟被告丙○○、甲○○及同
    案被告戊○○等3人，對此加重結果，客觀上有預見可能性
    ，既如上述，且上述重傷結果復與強盜行為間，具有相當因
    果關係，自應就此「強盜致重傷」之加重結果負責，灼然明
    甚。本件事證已明，被告丙○○、甲○○事實欄所載強盜致
    重傷犯行，堪以認定，自應依法論科。
三、核被告丙○○、甲○○所為，分別該當刑法第328條第3項後
    段之強盜致重傷罪，及同法第330條第1項之攜帶兇器、結夥
    三人加重強盜罪之構成要件，惟屬法規競合一罪關係，應擇
    較重之刑法第328條第3項之強盜致重傷罪論處。被告丙○○
    、甲○○與同案被告戊○○就上述攜帶兇器結三人之強盜犯
    行，其結夥三人部分，並與同案被告丁○○，有犯意聯絡，
    及事實欄所載之各該行為分擔，皆共同正犯。被告丙○○曾
    犯竊盜罪，經本院於95年10月4日判處有期徒刑2月，同年12
    月28日易科罰金執行完畢，有本院被告前案紀錄表在卷可稽
    ，其受有期徒刑執行完畢後，5年以內故意再犯本件有期徒
    刑以上之罪，為累犯，除法定本刑無期徒刑部分，依法不得
    加重外，其有期徒刑部分，應依刑法第47條第1項規定加重
    其刑。至被告丙○○雖於原審審理中以精神耗弱等語置辯，
    惟經原審就被告丙○○行為當時之精神狀態送請國軍北投醫
    院為精神鑑定之結果，業經鑑定略以：「個案被評估當時意
    識狀態屬於清楚狀態，認知功能及現實判斷能力沒有明顯受
    精神症狀所影響，即其精神耗弱狀態不明顯，其辨識行為之
    能力亦無顯著減低之情形‧‧個案於案件發生時行為，無精
    神障礙或其他心智缺陷，致不能辨識其行為違法之情形」等
    語，有國軍北投醫院97年1月17日醫投行政字第0970000128
    號函附之精神鑑定報告乙紙附卷可稽，殊難執此寬減其刑責
    ，併此敘明。
四、原審據以論罪科刑，固非無見，惟刑法第328條第3項之強盜
    致重傷罪，係對於犯強盜罪致發生重傷害結果所規定之加重
    結果犯，依同法第17條規定，以行為人能預見其重傷結果之
    發生而不預見為要件。此所謂「能預見」，係指客觀情形而
    言，與行為人本身主觀上有無預見之情形不同。倘行為人主
    觀上已有預見，而結果之發生又不違背其本意時，則屬同法
    第13條第2項所規定「間接故意」之範疇，無復論以加重結
    果犯之餘地。因此，行為人對於結果之發生「客觀上」能否
    預見、「主觀上」是否不預見，以及該項結果之發生有無違
    背其本意，均與行為人應負何種刑責之判斷攸關，此項構成
    犯罪之事實，依刑事訴訟法第308條、第310條第1款規定，
    自應於有罪判決事實中明白認定，復於理由內說明其憑以認
    定之證據，方足以資論罪科刑。原判決論處丙○○、甲○○
    共同犯強盜致人重傷罪刑，然對丙○○、甲○○分持開山刀
    、甩棍揮砍或攻擊乙○○頭部、手臂，並用腳踹乙○○腹部
    ，將造成他人重傷結果之事實，「主觀上」是否不預見？以
    及該項結果之發生有無違背其本意？就此強盜致人重傷罪之
    重要犯罪構成事實並未於事實欄明白認定，殊不足為論罪科
    刑之依據，殊屬違背法令；再按無期徒刑不得加重，刑法第
    65條第1項，亦定有明文，原審依累犯規定加重被告丙○○
    刑責時，就加重強盜罪法定本刑無期徒刑部分，一併加重，
    亦有違誤。檢察官上訴意旨指摘原審量刑過輕，雖無理由，
    惟原判決既有上述可議，即應由本院予以撤銷改判。爰審酌
    被告丙○○、甲○○均年青力壯，卻不思正途而以強暴之手
    段強取他人財物，並率爾痛下重手，施暴他人身體，於法院
    審理時復均卸責矯飾，迄審理終結止並未與被害人達成和解
    而賠償損失，且在本案罪證明確之情形下，仍均矢口否認犯
    行，毫無悔意，態度惡劣，並衡酌被告2人個別所犯情節之
    輕重與彰顯之惡性，被告丙○○只為強盜與教訓他人之動機
    ，竟即持用銳利之開山刀施暴致告訴人左腕、掌機能嚴重減
    損，其手段最為凶狠；被告甲○○則係臨時參與犯罪，且其
    得以持刀而未持刀，改選危害較輕之鐵棍，顯現其用心與手
    段較諸其他被告而言，惡性及犯罪情節均較輕，檢察官就丙○○部分求刑9年尚屬相當，甲○○部分求刑9年，則失其平
    衡等一切情狀，各量處如主文所示之刑，以示懲儆。
五、扣案之新台幣共1萬1千1百元（1500元+9600元），既經同案
    被告丁○○、被告丙○○分別供稱係屬當日取得之贓款剩餘
    部分，而記明於偵查筆錄在卷，堪證仍屬「網腳網路新店市
    聯合店」所有，並非被告所有，不予宣告沒收。及被告丙○○所購買之開山刀2把，其中1把為供犯罪預備之物、一把為
    供強盜犯罪使用之物，惟二者均未扣案而經被告丙○○供承
    丟棄在卷；另被告丙○○所有、供被告甲○○持用之甩棍1
    支，亦經被告甲○○供稱於犯罪使用後丟棄，與前揭之開山
    刀同未扣案，且均非違禁物，而以不能證明仍然存在，為免
    未來執行困難，亦均不宣告沒收。
據上論斷，應依刑事訴訟法第369條第第1項前段、第364條，刑
法第28條、第328條第3項後段、第47條第1項，判決如主文。
本案經檢察官李叔芬到庭執行職務。
中    華    民    國    98    年    5     月    5     日
                  刑事第二十二庭審判長法  官  何菁莪
                                      法  官  洪于智
                                      法  官  江振義
以上正本證明與原本無異。
如不服本判決，應於收受送達後十日內向本院提出上訴書狀，其
未敘述上訴之理由者並得於提起上訴後十日內向本院補提理由書
（均須按他造當事人之人數附繕本）。
                                      書記官  陳韋杉
中    華    民    國    98    年    5     月    7     日
附錄：本案論罪科刑法條全文
刑法第328條:
意圖為自己或第三人不法之所有，以強暴、脅迫、藥劑、催眠術
或他法，至使不能抗拒，而取他人之物或使其交付者，為強盜罪
，處5年以上有期徒刑。
以前項方法得財產上不法之利益或使第三人得之者，亦同。
犯強盜罪因而致人於死者，處死刑、無期徒刑或 10 年以上有期
徒刑；致重傷者，處無期徒刑或 7 年以上有期徒刑。
第 1 項及第 2 項之未遂犯罰之。
預備犯強盜罪者，處 1 年以下有期徒刑、拘役或 3 千元以下罰
金。


司法院資訊處製作；財團法人民間司法改革基金會備份。
